【裁判字號】    96,破抗,84
【裁判日期】    970122
【裁判案由】    宣告破產
【裁判全文】
臺灣高等法院高雄分院民事裁定          96年度破抗字第84號
抗  告  人  甲○○
上列抗告人因聲請宣告破產事件，對於民國96年8 月9 日臺灣高
雄地方法院95年度破字第119 號所為裁定提起抗告，本院裁定如
下：
   主   文
原裁定廢棄，發回臺灣高雄地方法院。
   事實及理由
一、聲請及抗告意旨略以：抗告人前因祖父罹患癌症，亟需醫療
    費用，遂向銀行借貸，復經同事慫恿，再借貸投資，惟血本
    無歸，致欠下大筆債務，又因委請財務管理公司整合負債，
    除支付高額費用，該公司並無預警倒閉，始知遭詐騙。抗告
    人目前失業，已無收入來源，而總負債約為新臺幣（下同）
    253 萬元，財產則有車號8302-FQ 汽車1 部及現金30萬1700
    元，合計約48萬餘元，債務超過總資產甚多，已不能清償負
    債，符合宣告破產之要件。再者，抗告人父親黃坤彩承諾接
    濟扶養抗告人，抗告人並切結放棄依破產法第95條第2項 規
    定本人及家屬必要生活費用優先受償之權利，故現有資產可
    構成破產財團，足以支付相關破產程序費用及分配債務，而
    有破產宣告之實益，請求廢棄原裁定，發回原審法院另為適
    當之裁定云云。
二、按破產，對債務人不能清償債務者宣告之，為破產法第57條
    所明定，又依同法第148 條規定之旨趣，除債務人之財產不
    敷清償破產財團之費用及財團之債務外，尚難認無宣告破產
    之實益（司法院25年院字第1505號解釋意旨參照），是法院
    就破產之聲請，應依職權調查債務人是否毫無財產可構成破
    產財團，或債務人之財產不敷清償破產財團之費用及財團之
    債務，而無從依破產程序清理其債務，否則自不得逕以無宣
    告破產之實益，裁定駁回其聲請。經查，抗告人自陳現有資
    產現金30萬1700元，及車號8302-FQ 汽車1 部價值18萬5 千
    元，業經提出郵局同額現金支票及估價單各一紙為證，並經
    原審查明係黃李瑞蘭贈與、尚未經提領等情屬實（原審卷62
    頁、146 至147 頁、207 頁、209 頁），又黃李瑞蘭係抗告
    人祖母，抗告人目前未婚，原與父親黃坤彩同住一戶，亦有
    戶籍謄本可稽（本院卷63、64頁）。則依抗告人之財產等狀
    況，是否不足支付破產管理人報酬、抗告人與家屬生活費用
    ，及清償財團債務，而無宣告破產之實益，尚非無疑。
三、次按法院對於破產之聲請，在裁定前，得依職權為必要之調
    查，並傳訊債務人、債權人及其他關係人，破產法第63條第
    2 項定有明文。此乃破產事件非僅涉及個人權益，且亦攸關
    公益及社會秩序，故賦予法院職權調查之權責。就破產宣告
    之原因，現行破產法固僅於第57條揭示「破產，對於債務人
    不能清償債務者，宣告之」，而未及其他，惟衡諸破產制度
    並非僅為維護債務人一方，其須兼顧債權人之利益及社會公
    義，就破產制度使債務人有更生之空間而言，亦僅非惡意的
    不能清償債務者，始足當之，若以損害債權人為目的，浪費
    或為其他投機行為，致使負過重債務者，即不值得保護，否
    則無異鼓勵非善意的消費，破壞現存社會秩序及公平原則，
    當不符破產立法之旨。本件抗告人負債之原因、債務之性質
    及其金額多少？是否如同抗告人狀載所敘？與抗告人之身分
    、經濟狀況是否相當，有無浪費或其他投機行為，故致財產
    顯然減少或負過重之債務情形？果有故肇此情，以破產係欲
    以兼顧債權、債務雙方平衡及社會公義之情形觀察，予以破
    產是否允當？皆有賴深入調查後，斟酌為之，以期符合法律
    規定及社會之感情。原審未審酌依抗告人稅務電子閘門財產
    所得調件明細表所示，抗告人於94年間仍任職中華映管股份
    有限公司及群創光電股份有限公司，年薪資所得等合計25萬
    4647元，非無專業能力，95年度則無所得（本院卷55頁），
    及其如附表所示負債之借貸期間、借貸時之收入狀況，是否
    因失業致無支付、攤還本息能力等情狀，是否有惡意刷卡消
    費、或有浪費情事，均待調閱其先前收入資料，及消費或繳
    息資料、目前就業狀況等以查明。原裁定未依職權為相當之
    調查，逕以抗告人未衡量自身償債能力再行借貸或預借現金
    ，或任意持卡浮濫消費，及依其財產現況，償債比例僅17%
    等語，駁回抗告人之聲請，核有未洽。又本件如宣告破產，
    破產程序應由原審法院為之，且為維持審級利益，爰由本院
    將原裁定廢棄，發回原審法院依上指各情詳予調查後，更為
    適法之裁定。
四、據上論結，本件抗告為有理由，依破產法第5 條，民事訴訟
    法第492 條，裁定如主文。
中    華    民    國    97    年    1    月    22     日
                            民事第一庭
                                審判長法官  黃金石
                                法      官  林健彥
                                法      官  謝肅珍
以上正本證明與原本無異。
如不服本裁定應於送達後10日內向本院提出再抗告狀（並按他造
當事人之人數附繕本），並繳納再抗告費新臺幣1,000 元。
再為抗告應以適用法規顯有錯誤為理由，並經本院之許可，該許
可以原裁定所涉及之法律見解具有原則上之重要性者為限，並委
任律師為代理人。
中    華    民    國    97    年    1     月    22    日
                                書  記  官  蘇恒仁
附註：
抗告人之配偶、三親等內之血親、二親等內之姻親，或抗告人為
法人、中央或地方機關時，其所屬專任人員具有律師資格並經法
院認適當者，亦得為第三審代理人。
抗告人或其法定代理人具有律師資格者及前項情形，應於提起抗
告或委任時釋明之。
附表：
  ┌──┬────┬─────┬───────┬──────┬─────┐
  │編號│債權人  │債權金額  │依        據  │未繳息起始日│備註      │
  ├──┼────┼─────┼───────┼──────┼─────┤
  │1   │台新國際│信用貸款  │96年3 月1 日台│未陳報      │至96年2 月│
  │    │商業銀行│61萬0303元│新總作服資處字│            │26日止之金│
  │    │股份有限│（本金55萬│第00000000000 │            │額        │
  │    │公司    │元）      │號函文、放款總│            │          │
  │    │        │          │額明細表各1 份│            │          │
  ├──┼────┼─────┼───────┼──────┼─────┤
  │2   │新竹國際│信用貸款  │債權計算表、借│95年2月12日 │至96年3 月│
  │    │商業銀行│18萬1672元│據、放款客戶往│（借款期間  │1 日止之金│
  │    │股份有限│（本金15萬│來明細各1 份  │93.11.11至  │額        │
  │    │公司    │9113元）  │              │97.11.11 ） │          │
  ├──┼────┼─────┼───────┼──────┼─────┤
  │3   │中國信託│信用卡款13│民事陳報狀1 份│未陳報      │至96年2 月│
  │    │商業銀行│萬5240元，│              │            │26日止之金│
  │    │股份有限│信用貸款28│              │            │額        │
  │    │公司    │萬0746元  │              │            │          │
  │    │        │          │              │            │          │
  ├──┼────┼─────┼───────┼──────┼─────┤
  │4   │臺北富邦│信用貸款  │民事陳報狀及債│95年1月12日 │至96年3 月│
  │    │商業銀行│51萬5619元│權額計算書各1 │            │6 日止之金│
  │    │股份有限│（本金45萬│份            │            │額        │
  │    │公司    │3359元）  │              │            │          │
  │    │        │          │              │            │          │
  ├──┼────┼─────┼───────┼──────┼─────┤
  │5   │國泰世華│信用卡款  │民事陳報狀、催│95年5月29日 │至96年3 月│
  │    │商業銀行│10萬4292元│收呆帳回收報表│            │2 日止之金│
  │    │股份有限│（本金7 萬│各1 份        │            │額        │
  │    │公司    │9820元）  │              │            │          │
  ├──┼────┼─────┼───────┼──────┼─────┤
  │6   │臺灣新光│現金卡短期│民事陳報狀、現│95年2月13日 │至95年3 月│
  │    │商業銀行│放款8 萬  │金卡申請書、貸│（借款期間  │20日止之金│
  │    │股份有限│0073 元 （│放主檔資料查詢│91.7.18起） │額        │
  │    │公司    │本金7萬   │各1 份        │            │          │
  │    │        │9973元）  │              │            │          │
  ├──┼────┼─────┼───────┼──────┼─────┤
  │7   │慶豐商業│57萬元    │未覆，聲請人陳│未陳報      │至95年9 月│
  │    │銀行股份│          │報            │            │12日止    │
  │    │有限公司│          │              │            │          │
  ├──┼────┼─────┼───────┼──────┼─────┤
  │8   │萬泰商業│5萬6000元 │未覆，聲請人陳│未陳報      │至95年9 月│
  │    │銀行股份│          │報            │            │12日止    │
  │    │有限公司│          │              │            │          │
  ├──┴────┴─────┴───────┴──────┴─────┤
  │債權總金額：253萬3945 元                                            │
  │                                                                    │
  │                                                                    │
  └──────────────────────────────────┘


司法院資訊處製作；財團法人民間司法改革基金會備份。
